臺灣臺中地方法院民事判決　　　　　　　95年度訴字第3355號
原　　　告　美商聯邦快遞股份有限公司台灣分公司
法定代理人　甲○○
訴訟代理人　丁○○
　　　　　　乙○○
　　　　　　丙○○
被　　　告　旭國橡膠股份有限公司
　　　　　　　　　　　　號1樓.
法定代理人　戊○○
訴訟代理人　袁烈輝律師
上列當事人間請求給付運費事件，本院於民國96年4月11日言詞
辯論終結，判決如下：
    主      文
被告應給付原告新臺幣肆拾貳萬柒仟伍佰壹拾捌元，及自民國
95年11月2日起至清償日止按週年利率百分之五計算之利息。
原告其餘之訴駁回。
訴訟費用新臺幣柒仟玖佰參拾元，由被告負擔百分之五十九，餘
由原告負擔。
    事實及理由
壹、兩造爭執要旨：
  一、原告主張：
    (一)被告於民國（下同）94年11月至12月間委託原告運送物
        品至沙烏地阿拉伯之KOOB公司，運費總額共新臺幣（下
        同）1,045,020元。嗣因被告拒付運費，經原告派人與
        被告溝通，將運費調降為722,505元，惟被告依然拒付
        。
    (二)被告雖然以提單上其所指定付款人係收件人為由，而拒
        付本件運費。然依運送契約約定，運費之支付雖託運單
        上有「付款方式」之選項，但此為託運人指定之付款方
        式。按運送人為方便客戶運費之支付，乃於託運單運費
        「付款方式」欄上列舉託運人指定付款之方式（由何人
        支付或以何方式支付）計有：1.寄件人（即託運人）2.
        收件人3.第三人4.信用卡5.現金或支票等共5種指定付
        款方式。此付款之選項完全由被告（託運人）所指定，
        縱係由運送人勾選，亦係基於託運人之指示及指定，第
        三人（含收件人）無從知悉，純係運送契約當事人間之
        約定，故託運人於第三人未支付運費時，即應負付款之
        責任。
    (三)本件運費之計算，說明如下：
        1.原告於網路上有設置網站（http://www.fedex.com.
          /tw…），該網址第一頁即有顧客服務專線電話0000
          -000-000可供查詢，而一般人依該網頁均可上網查看
          運費如何計算，可證原告如何收費係屬公開性，有一
          定收費標準，並非漫天開價。
        2.本件訴訟標的計有3次運送事實，即：
          (1)94/11/09：200公斤。
          (2)94/12/01：342公斤。
          (3)94/12/16：160公斤。
        3.上揭前2筆運費之計算（第3筆逕依協議另給予優惠價
          計算），依「國際快遞服務台灣出口推廣價目表」（
          100至299公斤級，每公斤1408元，300至499公斤級，
          每公斤1290元）如下：
          (1)200公斤：1408元（每公斤單價）×200公斤＝
            281,600元。
          (2)342公斤：1290元（每公斤單價）×342公斤＝
            441,180元。
          (3)160公斤：845元（逕依優惠價計算，每公斤單價）
            ×160公斤＝135,200元。
          合計：（281,600元+441,180元+135,200元）×1.05
          （加計營業稅）×1.16（加計燃油附加費）＝
          1,045,020元（即未予優惠價前之費用總合）。
        4.因被告一再對價格要求減價，原告乃另派資深業務經
          理與之洽談減價事宜，最後於95/5/26全依「重貨優
          惠價目表」之100至299公斤級，即每公斤以845元計
          算運費乘以1.16，再乘以1.05計算運費，上開3筆運
          費分別為：
          (1)845元×200公斤＝169,000元×1.16×1.05＝
            205,842元。
          (2)845元×342公斤＝288,990元×1.161.05＝
            351,990元。
          (3)845元×160公斤＝13萬5200元×1.16×l.05＝
            164,673元。
          合計：722,505元，即本件請求之金額。
    (四)另按「契約當事人之一方約定由第三人對於他方為給付
        者，於第三人不為給付時，應負擔損害賠償責任。」民
        法第268條定有明文。被告再三陳稱運費應由第三人給
        付，惟第三人未付款時，被告依上開規定，仍應負原告
        未受償運費之損害賠償責任。
    (五)茲因被告拒絕給付運費，爰提起本件訴訟，並聲明：被
        告應給付原告722,505元，及自本件支付命令送達被告
        之翌日（即95年11月2日）起至清償日止按週年利率百
        分之五計算之利息。
  二、被告抗辯：
    (一)被告與訴外人沙烏地阿拉伯KOOB公司有生意往來，KOOB
        公司向被告下訂單訂購橡膠產品，經被告委託DHL通運
        公司（經議價後與定價差距甚大）運送貨品交付KOOB公
        司，所有運費由被告負擔，當KOOB公司再次下訂單訂貨
        時，被告要求該公司支付運費及給付帳號，KOOB公司指
        定以原告寄送貨物，並且提供帳號予原告向KOOB公司收
        取寄送之運費等相關費用。被告確認後，即依KOOB公司
        要求於94年11月9日委託原告運送貨物，被告於填寫託
        運單時特別勾註付款方式係收件人付款，並指名以KOOB
        公司帳號000000000號付款。原告來取貨時，見係以收
        件人為付款，未收取貨即返回查證，嗣查證無誤後始前
        來取貨，被告詢以本次之運費金額係多少，原告答稱是
        收件人付款，與被告無關，經被告請求原告交付提單，
        原告亦不願交付，且被告於貨物寄出後曾詢問原告KOOB
        公司是否有收到貨物及支付寄送之運費，原告答稱貨物
        已被領走，有關寄送之運費已順利進入KOOB公司的帳戶
        ，隨後被告於94年12月1日及94年12月16日再分別委託
        原告運送貨物送KOOB公司，被告亦詢問原告，貨物是否
        已領取及運費是否已支付，原告答稱貨物已被KOOB公司
        領走，寄送之運費也進入該公司之帳戶，惟仍不願應被
        告要求交付提單。未料95年4月間，原告以KOOB公司拒
        絕付款為由，請求被告給付所有運費。惟按運送契約因
        當事人約定即意思表示一致而成立，被告於填寫託運單
        時，特別勾註本件運費之付款方式係收件人付款，並填
        寫由KOOB公司之帳戶支付，亦經原告查證無誤始前來取
        貨，事後被告向原告查詢亦獲由KOOB公司之帳戶扣款無
        誤，且由託運單觀之，均未記載運費數額，顯見原告亦
        同意本件之運費由KOOB公司負擔。
    (二)原告稱於網路上有設置網站，一般人依該網頁均可上網
        查看運費如何計算。惟查，被告依原告所提網頁上網查
        詢，尚無法查知本件運費如何計算之資料，縱然如原告
        所稱於網站上設置，亦非任何人均得完整利用此資料，
        原告此舉顯係強人所難。
    (三)被告於94年間曾委託洋基通運股份有限公司即DHL運送
        貨物至沙烏地阿拉伯，被告託運前曾以託運貨物重量為
        245公斤要求DHL報價，該公司以公牌價標準所為之報價
        每百公斤每公斤716元，故總價為171,882元，經被告認
        為報價過高，再與DHL採議價方式協調後，最後被告所
        託運之貨物為258公斤，託運總價降為66,283元。同樣
        是國際航空，依原告準備書狀所列，本件1.200公斤：
        1,408元（每公斤單價）×200＝281,600元，2.342公斤
        ：1,290元（每公斤單價）×342＝441,180元，3.160公
        斤：845元×160＝135,200元，兩者差距過大，且原告
        之運費價格完全不公開，他人根本無法窺知，事後再漫
        天叫價，如此做法，被告當然不能接受。
    (四)被告於94年11月9日第一次託運，於填寫託運單時特別
        勾選付款方式係收件人付款，並指名以KOOB公司帳號
        000000000號付款，亦即貨到付款，嗣被告託運後，曾
        詢問原告KOOB公司是否收到貨物及支付運送之費用，原
        告答稱貨物已被領走，有關託運之費用已順利進入KOOB
        公司之帳戶，被告始於94年12月1日再為第二次託運，
        費用之支付情況與第一次同，被告又於94年12月16日為
        第三次託運。茍被告第一次託運時，原告將實情告知，
        使被告得採取相應措施，以減少損害，如被告知悉實情
        仍續為託運，自難歸責原告。故本件是因原告先以運費
        由收件人負擔，又未將貨物雖經KOOB公司領取但未付款
        等情事告知被告以促使被告注意，以避免減少損害，顯
        見原告與有過失。
    (五)據上，爰聲明：原告之訴駁回。
貳、本件經兩造整理並協議簡化爭點如下：
  一、不爭執事項：（本院採為判決之基礎）
    (一)被告因訴外人沙烏地阿拉伯KOOB公司向其訂購橡膠產品
        ，被告乃分別於94年11月9日、94年12月1日、94年12月
        16日，委託原告以空運方式將200公斤、342公斤、160
        公斤之橡膠產品運送至KOOB公司，被告之FedEx帳號為
        000000000。
    (二)被告委託原告運送前開貨物時，均由原告出具空運提單
        （International Air Waybill，或稱託運單）交由被
        告填寫，被告均於付款方式欄勾選由收件人（即KOOB公
        司）支付運費，KOOB公司之FedEx帳號為000000000。而
        原告將前開貨物運送至KOOB公司後，KOOB公司並未付款
        。
    (三)前述空運提單背面印有「國際契約條款修正」，其「付
        款責任」條款約定：「即使貴公司給本公司不同的付款
        指示，貴公司仍須首先負責與託運貨物有關之所有費用
        ，包括運費、可能的附加費、海關稅項及關稅估算之稅
        款（其中包括本公司以同額預付之費用）、政府罰金、
        稅金、本公司律師費及法律費用。此外，貴公司亦應負
        責本公司因將託運貨物送回貴公司或因尚未決定如何處
        理而將託運貨物存倉所造成的一切費用。」
    (四)兩造成立系爭運送契約時，並未於空運提單上約定運費
        如何計算。
    (五)原告就該3次運送契約之運費，均以優惠價每公斤845元
        計算，再加計營業稅（乘以1.05）及燃料附加稅（乘以
        1.16），其計算式為：（200＋342＋160）公斤×845元
        /公斤×1.05×1.16＝722,505（元以下四捨五入）。
    (六)被告於94年間第一次寄送橡膠產品給KOOB公司，係委託
        訴外人洋基通運股份有限公司即DHL運送，洋基通運股
        份有限公司以公牌價標準報價運費每公斤716元，經被
        告與洋基通運股份有限公司以議價方式協調後，被告託
        運之貨物為258公斤，託運總價降為66,283元。
  二、爭執之事項：
    (一)被告抗辯其於託運單上勾選運費由訴外人KOOB公司支付
        ，原告即不得向被告請求給付運費，有無理由？
    (二)被告抗辯原告未將KOOB公司不願付款之事實告知被告，
        以致被告又於94年12月1日及94年12月l6日繼續委託原
        告運送貨品，原告不預促被告注意以避免或減少損害，
        係與有過失，有無理由？
    (三)原告請求被告給付運費總額722,505元，有無理由？
參、得心證之理由：
  一、被告抗辯其於託運單上勾選運費由訴外人KOOB公司支付，
      原告即不得向被告請求給付運費，有無理由？說明如下：
    (一)被告因訴外人沙烏地阿拉伯KOOB公司向其訂購橡膠產品
        ，乃分別於94年11月9日、94年12月1日、94年12月16日
        ，委託原告以空運方式將200公斤、342公斤、160公斤
        之橡膠產品運送至KOOB公司，為兩造所不爭執（不爭執
        事項(一)參照），故兩造間成立物品運送契約，誠無疑義
        。而因民法債編第二章第十六節第二款「物品運送」（
        民法第624～635條），對物品運送契約並未為定義性規
        定，故有學者謂物品運送者，以運送物品為標的之運送
        契約。依一般契約定義之模式言之，當可描述其定義如
        下：即「稱物品運送者，謂當事人約定，託運人交付物
        品於運送人，運送人允為運送而受取運費之契約。」（
        參見邱聰智著「新訂債法各論 (中)」，2002年10月版
        ，第486頁），此足供參考。準此，就上開物品運送契
        約而言，原告為運送人，被告為託運人，訴外人KOOB公
        司為受貨人。而原告既為運送營業人，其有運費請求權
        ，自屬當然；至於運費之給付義務，或為託運人或受貨
        人，此悉依運送契約約定，並應記載於提單上（民法第
        625條第2款參照）。
    (二)惟按託運人為物品運送契約之相對人，其契約主要義務
        即在於向運送人支付約定之運費，託運人如不履行此一
        契約主要義務，即為債務不履行，須負損害賠償責任。
        至於受貨人，其非物品運送契約之當事人，理論上並無
        支付運費之義務，故於託運人與運送人約定由受貨人支
        付運費之情形，乃應理解為係民法第268條所謂「第三
        人負擔契約」（參見邱聰智，前揭書，第543頁）。而
        最高法院66年度台上字第1386號民事判決：「本件因兩
        造特別約定，於該貨物抵達印尼泗水港時，由受貨人給
        付運費，依被上訴人主張此為由第三人給付之契約，故
        上訴人應擔保第三人須為給付，但第三人究為給付與否
        ，則不受此契約之拘束，如第三人不為給付，上訴人所
        擔保者未能達到結果，即應負債務不履行之責任，被上
        訴人依民法第268條請求上訴人賠償其損害，自屬正當
        。」亦同此見解。準此而言，運費支付義務在第三人負
        擔契約之架構下，係由受貨人負第一線支付義務，而由
        託運人負第二線賠償責任。
    (三)原告出具之空運提單，背面印有「國際契約條款修正」
        ，其「付款責任」條款約定：「即使貴公司給本公司不
        同的付款指示，貴公司仍須首先負責與託運貨物有關之
        所有費用，包括運費、可能的附加費、海關稅項及關稅
        估算之稅款（其中包括本公司以同額預付之費用）、政
        府罰金、稅金、本公司律師費及法律費用。此外，貴公
        司亦應負責本公司因將託運貨物送回貴公司或因尚未決
        定如何處理而將託運貨物存倉所造成的一切費用。」（
        不爭執事項(三)參照）。該付款責任條款雖屬定型化契約
        條款（民法第247條之1「依照當事人一方預定用於同類
        契約之條款而訂定之契約」參照），但前述受貨人所負
        第一線運費支付義務，與託運人所負第二線賠償責任，
        核其內涵並無不同（即給付運費之履行責任與不履行所
        生之賠償責任，均以金錢給付方式達成其目的）。該條
        款約定託運人雖為不同之付款指示（約定由受貨人支付
        運費即屬其中之一），惟仍須負責與託運貨物有關之所
        有費用，此項約定並未加重託運人之責任，故屬有效，
        被告即應受該條款之拘束。
    (四)茲查，被告委託原告運送前開貨物時，係於空運提單付
        款方式欄勾選由收件人（即KOOB公司）支付運費，而原
        告將前開貨物運送至KOOB公司後，KOOB公司並未付款，
        已如前述（不爭執事項(二)參照）。被告於KOOB公司未支
        付運費之情形下，其對原告應支付運費之契約債務即未
        履行，依前述付款責任條款之約定，被告對原告即負有
        給付運費之義務。從而被告抗辯其於託運單上勾選運費
        由訴外人KOOB公司支付，原告即不得向被告請求給付運
        費，尚非可採。
  二、被告抗辯原告未將KOOB公司不願付款之事實告知被告，以
      致被告又於94年12月1日及94年12月l6日繼續委託原告運
      送貨品，原告不預促被告注意以避免或減少損害，係與有
      過失，有無理由？說明如下：
    (一)按民法第217條第1項規定：「損害之發生或擴大，被害
        人與有過失者，法院得減輕賠償金額，或免除之。」此
        即通稱之「過失相抵」。又所謂與有過失，係指被害人
        欠缺注意，亦為損害發生或擴大之原因之情形。同條第
        2項規定：「重大之損害原因，為債務人所不及知，而
        被害人不預促其注意或怠於避免或減少損害者，為與有
        過失。」乃其主要例示規定。而過失相抵，為損害賠償
        制度之指導原則－公平原則，及債之關係之基本理論－
        誠信原則之具體表現。其適用範圍包括侵權行為、債務
        不履行及其他依法律規定所生之損害賠償之債。
    (二)茲查，被告先後三次委託原告運送貨物至沙烏地阿拉伯
        之KOOB公司，兩造間係成立物品運送契約，已如前述。
        而本件原告係請求被告支付運費，即請求被告給付原告
        為其完成物品運送之對價。該運費之支付，乃被告依運
        送契約應負之履行責任，僅與原告之勞務付出（為物品
        之運送）存有對價關係，其間並無任何一方權益受損害
        所生之賠償責任可言。而兩造間既無「損害賠償之債」
        之關係存在，即無「過失相抵」適用之餘地。從而被告
        抗辯原告與有過失云云，自無可採。
  三、原告請求被告給付運費總額722,505元，有無理由？說明
      如下：
    (一)兩造成立系爭運送契約時，並未於空運提單上約定運費
        如何計算，已如前述（不爭執事項(四)參照）。而該空運
        提單上雖載有「Try online shipping at fedex.com
        請使用fedex.com之網上託運服務」字樣，但因其上方
        緊鄰有託運貨件之追蹤號碼，故此段文字，毋寧是偏重
        在託運貨件之追蹤查詢，而非告知託運人須自行上網查
        詢運費如何計算。況且，原告於接受被告委託運送並完
        成空運提單之記載後，未將運費數額當面告知被告（當
        然包含其計算依據），亦未給與明確直接之資訊以供被
        告查詢計算運費，反係責令託運人須自行上網查詢（姑
        不論是否可以順利查閱並為計算），如此之運費計算方
        式，實有欠明確，且對被告考量運費因素而決定託運與
        否，已造成判斷上之障礙。故兩造於運送契約成立當時
        ，實難認為已就運費數額達成約定。
    (二)而按運費之數額，原則上依約定定之，未約定者，按價
        目表所定給付，無價目表者，依習慣定之（類推適用勞
        務契約相關規定，如民法第483條第2項、第491條第2項
        、第566條第2項）。茲查，兩造就系爭運送契約既未約
        定其運費，則應按原告之價目表資以計算。而原告就該
        三次運送契約之運費，係以優惠價每公斤845元計算，
        再加計營業稅（乘以1.05）及燃料附加稅（乘以1.16）
        。惟比較被告於94年間第一次寄送橡膠產品給KOOB公司
        ，係委託訴外人洋基通運股份有限公司即DHL運送，洋
        基通運股份有限公司以公牌價標準報價運費每公斤716
        元，經被告與洋基通運股份有限公司以議價方式協調後
        ，被告託運之貨物為258公斤，託運總價降為66,283元
        之情事（不爭執事項(六)參照），本院認為原告前開優惠
        價每公斤845元，相較於同業而言，仍屬過高。而原告
        並未舉證說明其運送服務有較同業特別優異之處（如運
        送時間較短、收件手續較簡便等），故本院認為應酌減
        其運費單價，以符契約之誠實信用原則。茲審酌被告與
        訴外人洋基通運股份有限公司議價前後之價格，兩造間
        物品運送契約之運費單價，應以不超過每公斤716元且
        不低於每公斤257元（即66,283元÷258公斤=257元/公
        斤，元以下四捨五入）為原則；又原告三次貨物運送之
        重量分別為200公斤、342公斤、160公斤，其中342公斤
        高於前開經議價之258公斤，而依運送契約之交易習慣
        ，以貨物重量為計價單位時，其託運貨物重量越重，所
        得議價之單價越低，故以342公斤該次運費之單價應有
        低於每公斤257元之空間，其餘兩次則應高於257元，兩
        相衡量結果，本院認為系爭運費單價以每公斤500元計
        算較屬適宜。準此，則原告得向被告請求之運費數額為
        427,518元（計算式：（200＋342＋160）公斤×500元/
        公斤×1.05×1.16＝427,518）。
  四、綜上所述，原告依物品運送契約，請求被告給付運費427,
      518元，及自本件支付命令送達被告之翌日（即95年11月2
      日）起至清償日止按週年利率百分之五計算之遲延利息，
      為有理由，應予准許。其餘逾此部分之請求，為無理由，
      應予駁回。
  五、本件訴訟費用合計7,930元，應由被告負擔百分之五十九
      ，餘由原告負擔。
肆、訴訟費用負擔之依據：民事訴訟法第79條。
中　　華　　民　　國　　96　　年　　4 　　月　　25　　日
                  民事第一庭    法  官  游文科
正本係照原本作成。
如對本判決上訴，須於判決送達後20日內向本院提出上訴狀。
中　　華　　民　　國　　96　　年　　4 　　月　　25　　日
                                書記官   謝坤冀
